【裁判字號】    90,台上,5192
【裁判日期】    900823
【裁判案由】    偽造文書
【裁判全文】
最高法院刑事判決                                九十年度台上字第五一九二號
    上  訴  人  甲○○
   選任辯護人   陳日炘律師
                陳義律師
右上訴人因偽造文書案件，不服台灣高等法院台中分院中華民國八十八年三月三十日
第二審更審判決（八十七年度上更(一)字第七○號，起訴案號：台灣南投地方法院檢察
署八十四年度偵字第三五九一號），提起上訴，本院判決如左：
    主  文
原判決撤銷，發回台灣高等法院台中分院。
    理  由
本件原判決認定上訴人甲○○係南投縣南投市○○路三○○巷二十號台灣方勤實業有
限公司（以下稱方勤公司），及南投縣南投市○○路一七八巷一一二號台灣力勤藥業
有限公司（以下稱力勤公司）之董事長，為該二公司依公司法規定之公司負責人，基
於概括之犯意自民國八十三年八月間起至八十四年六月底止，陸續自澳洲、美國、日
本、德國等地進口如原判決附表所示進口貨物名稱欄之貨物時，明知所進口之單價為
如該附表「進口單價」欄所載，竟意圖為其擔任負責人之方勤公司及力勤公司逃漏貨
物稅及少繳關稅，而連續偽填如該附表所示之單價及總價於自行偽造之外商發票上，
並偽署製作發票者之姓名，再將之影印委由不知情之聯華報關行之職員，以上開偽造
之發票影本持向財政部基隆關稅局或其五堵分局報運進口，而連續行使偽造之進口發
票影本，藉以高價低報之方式，分別逃漏如該附表所示之關稅（除編號十三有貨物稅
外均為關稅），足以生損害於稅捐機關審核課稅之正確性，及上開進口貨物之供應公
司等情，因而撤銷第一審不當之科刑判決，仍論處上訴人連續行使偽造私文書罪刑，
固非無見。
惟查：（一）、稅捐稽徵法第四十七條第一款係規定，該法關於納稅義務人、扣繳義
務人及代徵人應處徒刑之規定，於公司法規定之公司負責人適用之，係規定轉嫁代罰
之主體（本院七十五年台上字第六一八三號判例參照），因係轉嫁代罰性質，公司負
責人既非逃漏稅捐之納稅義務人，其僅係代罰而已，公司以不正當方法逃漏稅捐，縱
由該公司負責人或其他有權代表公司之自然人代表公司為之，究非屬於公司負責人本
身之犯罪行為，自與該公司負責人之其他犯罪行為間，無方法結果之牽連關係可言。
本件原判決認定上訴人係力勤公司、方勤公司之負責人，連續偽造進口發票以高價低
報之方式為該二公司逃漏貨物稅、關稅，其中有如原判決附表編號第十三即為力勤公
司除逃漏關稅，尚有逃漏貨物稅，而其逃漏貨物稅部分係犯稅捐稽徵法第四十七條第
一款、第四十一條之罪，竟認此部分之犯行，與所犯行使偽造私文書罪、詐欺得利罪
間有牽連關係，因而從重以連續行使偽造私文書罪論處，自有適用法則不當之違法。
（二）、有罪判決書所記載之犯罪事實，為論罪科刑適用法律之基礎，故凡於適用法
令有關之重要事項，必須詳加認定，明確記載，始足為適用法令之依據。原判決認定
上訴人逃漏關稅，以減少支出而得財產上不法利益，係犯刑法第三百三十九條第二項
之詐欺罪，但對於該項罪刑之構成要件，「意圖為自己或第三人不法之所有」、「以
詐術得財產上不法之利益或使第三人得之者」均未於事實欄明白認定，致理由失其依
據，判決自屬違背法令。（三）、原判決認定上訴人有使方勤公司、力勤公司逃漏如
其附表所示之貨物稅及關稅，無非係依證人邱顯光之證詞為認定依據（原判決第三面
第五行）。惟依卷內資料（原審上訴卷第三十二至三十六頁），該證人僅就原判決附
表編號一至五、八至十、十六、二十至二十三號逃漏關稅部分為證述，其他部分並未
證及，則就其他部分如何認定，原判決並未說明其所憑，亦屬理由不備。以上諸端，
或為上訴意旨所指摘，或為本院得依職權調查之事項，應認原判決仍有撤銷發回之原
因。
據上論結，應依刑事訴訟法第三百九十七條、第四百零一條，判決如主文。
中      華      民      國     九十     年      八      月    二十三    日
                              最高法院刑事第二庭
                                  審判長法官  莊  來  成
                                        法官  謝  俊  雄
                                        法官  蘇  振  堂
                                        法官  邵  燕  玲
                                        法官  張  清  埤
      右正本證明與原本無異
                                              書  記  官
中      華      民      國     九十     年      八      月     三十     日


司法院資訊處製作；財團法人民間司法改革基金會備份。
